【裁判字號】    98,上易,1445
【裁判日期】    980826
【裁判案由】    妨害自由
【裁判全文】
臺灣高等法院刑事判決                98年度上易字第1445號
上  訴  人
即  被  告  乙○○
上列上訴人因妨害自由案件，不服臺灣基隆地方法院98年度易字
第201號，中華民國98年5月13日第一審判決（起訴案號：臺灣基
隆地方法院檢察署98年度偵續字第9號），提起上訴，本院判決
如下：
    主  文
上訴駁回。
    事  實
一、乙○○與甲○○均為基隆市仁愛區○○○路133巷「光華國
    宅」社區住戶，乙○○為該社區現任即第二屆管理委員會（
    下稱管委會）主任委員，甲○○則為前屆即第一屆管委會副
    主任委員。其二人平日相處不睦，甲○○曾與第一屆管委會
    主任委員鄭時來、財務委員巫瑞芳、監委鄭雲祥，對乙○○
    及現任管委會委員李光健、自由時報基隆區記者盧賢秀，提
    起妨害名譽告訴，案經臺灣基隆地方法院檢察署檢察官於民
    國97年7月8日，以97年度偵字第2355號為不起訴處分。乙○○亦曾對甲○○及鄭時來、鄭雲祥、巫瑞芳提起妨害名譽告
    訴，亦經臺灣基隆地方法院檢察署檢察官於97年9月11日，
    以97年度偵字第3286號為不起訴處分。
二、甲○○於97年10月3日19時20分左右（起訴書誤載為19時30
    分許），在基隆市○○○路133巷1號「光華國宅」社區○○○○道，等待垃圾車時，鄭雲祥持上述臺灣基隆地方法院檢
    察署97年度偵字第3286號不起訴處分書影本（下稱本件處分
    書）交付甲○○，旋即離去，甲○○即在當場閱覽之，事為
    當時適在該處後方樓梯上平台處之乙○○見聞。因乙○○之
    前在該平台處，要求社區警衛丙○○，至各棟電梯內，撕除
    其懷疑為甲○○張貼之紙張，丙○○依乙○○之指示撕除電
    梯內紙張後，經由成功一路133巷1號前之人行道返回，欲將
    撕除之紙張交給乙○○，因此遇到甲○○，甲○○即對丙○○稱「法院的不起訴已經下來了」，丙○○聞言未置可否，
    逕自走上樓梯，將所撕下紙張交付乙○○。嗣乙○○要丙○○去開啟平台旁休憩館大門，丙○○離開後，甲○○持本件
    處分書走樓梯上到平台。同日19時24分47秒，甲○○與乙○○在平台處相遇，乙○○出言指責甲○○在社區內亂貼文件
    ，甲○○則左手持本件處分書對乙○○表示：「妳看，我又
    要告妳了」等語，兩人面對面口角。同日19時25分02秒，乙○○竟基於妨害甲○○對本件處分書所有權之行使，突然迅
    速靠近甲○○，以強暴手段，用右手強行搶下甲○○持在左
    手之本件處分書，丙○○因適向右轉身回望，目擊此一經過
    。同日19時25分04秒，乙○○搶得本件處分書後，猶與甲○○在現場爭執，丙○○唯恐其2人發生肢體衝突，上前排解
    ，甲○○見本件處分書為乙○○搶走，憤而返家報警稱遭搶
    奪，經基隆市警察局第一分局忠二路派出所員警到達上址，
    並請雙方至忠二路派出所協調處理，乙○○始攜帶本件處分
    書至派出所，返還甲○○。
三、案經被害人甲○○訴由基隆市警察局第一分局報告臺灣基隆
    地方法院檢察署檢察官偵查起訴。
    理  由
一、訊據上訴人即被告乙○○對於其與告訴人甲○○均為基隆市
    仁愛區○○○路133巷「光華國宅」社區住戶，被告為該社
    區現任即第二屆管委會主任委員，甲○○則為前屆即第一屆
    管委會副主任委員，二人相處不睦，甲○○曾與第一屆管委
    會主任委員鄭時來、財務委員巫瑞芳、監委鄭雲祥，對乙○○及現任管委會委員李光健、自由時報基隆區記者盧賢秀，
    提起妨害名譽告訴，案經臺灣基隆地方法院檢察署檢察官於
    97年7月8日，以97年度偵字第2355號為不起訴處分。被告亦
    曾對甲○○及鄭時來、鄭雲祥、巫瑞芳提起妨害名譽告訴，
    亦經臺灣基隆地方法院檢察署檢察官於97年9月11日，以97
    年度偵字第3286號為不起訴處分等情，雖不爭執。惟矢口否
    認有以強暴妨害人行使權利之犯行，略以：「當時是因為甲○○在電梯裡面四處張貼紙張，貼了5、6棟，我請丙○○去
    將它收回，我當時是站在平台上面，那時候也有小朋友在，
    因為他們要讀經，需要開休憩館的門，我說你們等一下，警
    衛去收張貼的紙，回來時，我再請他去開門。我在平台的時
    候，我是有看到鄭雲祥拿東西給甲○○，我不知道是什麼東
    西，只知道是一張紙。甲○○上到平台的時候，就拿著那張
    紙在那邊看，我問他說你為什麼要張貼這些東西，她並沒有
    回答我，他只是說『妳看妳看，我又要告妳了』。我就說，
    妳要叫我看喔，這是妳要叫我看喔，我就拿來看。我看這不
    起訴書我也有，我要還她，她就直接走回家了。我是因為她
    的同意，才拿來看的。我沒有使用暴力或脅迫的方式去拿，
    我就直接拿過來。我在那裡拿了處分書後，就剩下我跟丙○○在場，因為甲○○已經先走回家。我是有經過她同意的行
    為，我沒有用強暴或者是脅迫的手段，我沒有犯強制罪」等
    語置辯。
二、經查：
（一）證人即告訴人甲○○於原審98年5月4日審判期日具結證稱
      ：「97年10月3日19時30分，我在成功一路133巷前等候垃
      圾車，當時鄭雲祥有拿基隆地檢署97年度偵字第3286號不
      起訴處分書影本給我，鄭雲祥交給我之後就直接離開。因
      為我收不到不起訴處分書，我拿到後很高興，就原地轉頭
      邊看邊回家，在還沒有爬樓梯上平台前，我有對丙○○說
      我終於收到不起訴處分書了。我大概爬了10幾格階梯上了
      平台，往我回家的路上，我邊走邊看，還在看的時候，突
      然有人從側面右邊動手搶走我的不起訴處分書，我轉身看
      就是被告搶走我的不起訴處分書，我轉身要拉被告，希望
      把處分書拿回來，被告跑得很快，還邊走邊罵『妳告什麼
      告，妳以為妳告就會贏』。被告馬上下樓梯，我追不到她
      ，我就回家打電話報警。我的不起訴處分書為被告搶去，
      丙○○在現場有看到，他當時人在我左邊2、3步左右的距
      離，他有看到整個過程。我沒有拿不起訴處分書影本，對
      著被告說『妳看，我又要告妳了』，我都沒有說話。被告
      拿走不起訴處分書影本後，直到她到忠二路派出所才帶過
      去，而且她還揉成一團丟在桌上。被告在動手拿我的處分
      書之前，被告說我張貼紙張在電梯裡，我說我沒有張貼，
      上面有簽名，那是巫瑞芳張貼的，我只有和被告說這些話
      而已」等語（見原審卷第15頁至20頁審判筆錄）。
（二）證人丙○○於原審同審判期日具結證稱：「97年10月3日
      晚上19點30分左右，我有看到甲○○在成功一路133巷1號
      前人行道上，等待垃圾車，因為被告叫我去收張貼在電梯
      內的紙張，我收回來剛好在人行道碰到甲○○，有看到甲○○手上拿不起訴處分書，甲○○有告訴我說法院的不起
      訴已經下來，甲○○告訴我這些話時，被告人在後方樓梯
      上面，即在平台上，被告在等我把撕下來的紙張交給她。
      我先上去平台，把撕下來的紙張交給被告，被告又叫我去
      平台旁開休憩館的門，所以甲○○何時上平台，我不清楚
      。我開了休憩館的門之後返回，見到甲○○與被告面對面
      站著，那時候小孩子很多，有點吵雜，所以我沒有親耳聽
      聞被告和甲○○的對話，亦沒有聽到甲○○說要告被告，
      也沒有聽到被告說妳再怎麼告也告不贏。我經過被告與甲○○2人前面2、3步，剛好回頭看到被告從甲○○手上拿
      走不起訴處分書。被告是從甲○○的正面過去，直接快速
      的伸手將不起訴處分書拿走。當時我是正好翻過頭才看到
      她們2人拉扯，拉扯內容就是在搶不起訴處分書。被告要
      向甲○○要，然後甲○○不給，我看到的時候，是被告伸
      手去拿。甲○○當場有講話，但講什麼話我忘了。被告當
      場沒有說要將處分書還給甲○○。因為當時的氣氛很緊張
      ，為對立的狀態，我怕會有肢體衝突，我儘量分開她們2
      人。我當時儘量把她們分開，至於被告拿到處分書後什麼
      時候看我不曉得，因為被告拿走之後，甲○○有要搶回去
      ，我怕她們起爭執，所以在那裡把他們勸開。被告和甲○○是同時離去，一人走一邊」等語（見原審卷第21頁至26
      頁審判筆錄）。
（三）原審為查明被告在平台處，如何與甲○○發生爭執，以及
      當時證人丙○○及被告與甲○○所處之位置與各人之行為
      如何？當庭勘驗光華國宅社區警衛室前平台監視器錄影畫
      面，勘驗結果為：「監視器的畫面顯示時間自97年10月3
      日19點24分47秒至同日19時25分45秒止。起始畫面為19時
      24分47秒，被告與甲○○在警衛室前平台上面對面說話之
      畫面，當時甲○○右手持垃圾，左手持有白色紙張並有觀
      看動作，被告左手持有一袋物品。19時24分49秒丙○○出
      現該平台，丙○○並自甲○○與被告二人中間穿越。19時
      25分02秒，被告突然有欺向甲○○之舉動，並有出右手之
      行為，斯時丙○○適向右轉身回望。19時25分04秒，被告
      與甲○○雖有分開，但仍很靠近，此時甲○○左手已未見
      白色紙張。自19時25分05秒起至25分13秒止，被告與甲○○猶在現場爭執，丙○○上前排解。19時25分14秒，甲○○往畫面右方離去。19時25分15秒至25分30秒，被告有在
      平台上看文件之動作。19時25分31秒至25分36秒，被告往
      畫面右方離去。19時25分37秒至25分45秒丙○○往畫面下
      方離去」等情，此有原審卷第27頁至28頁審判筆錄及第41
      頁至48頁所附以秒為單位之光碟擷取畫面列印資料附卷可
      稽。
（四）據上錄影面所視情形之勘驗結果，對照證人甲○○、丙○○2 人之證言，互核推敲，足認前述事實欄所載之案發經
      過。
（五）依前述原審所勘驗光華國宅社區警衛室前平台監視器錄影
      畫面之結果，被告於97年10月3日19時25分2秒，突然有欺
      向證人甲○○之舉動，並有出右手之行為，當時丙○○適
      向右轉身回望，19時25分04秒，被告與甲○○雖有分開，
      但仍很靠近，此時甲○○左手已未見白色紙張。依丙○○
      於原審中證稱：「被告是從甲○○的正面過去直接快速的
      伸手將不起訴處分書拿走。當時我是正好翻過頭才看到她
      們2人拉扯，拉扯內容就是在搶不起訴處分書。被告要向
      甲○○要，然後甲○○不給，我看到的時候，是被告伸手
      去拿。我當時儘量把她們分開，至於被告拿到處分書後什
      麼時候看我不曉得，因為被告拿走之後，甲○○有要搶回
      去，我怕她們起爭執，所以在那裡把他們勸開」等語。參
      以被告於警詢表示：「（問：林素貞報案稱你搶奪她手上
      的處分書？是否有此事？）有。我只有拿該處分書而已。
      」、「（問：你如何強制拿走處分書？）我徒手將它拿來
      看。」、「（當時情形？）她拿著一張紙說要告我，我覺
      得莫名其妙，所以我才將那紙張拿來看。」（偵查卷第9
      頁）等情。綜上，足認被告確有於97年10月3日19時25分2
      秒，在基隆市光華國宅社區警衛室前平台，以強暴之手段
      ，用右手強行從甲○○左手上，搶走屬甲○○所有之本件
      處分書無疑。被告辯稱係經甲○○同意，其才取走本件處
      分書，沒有用強暴行為云云，洵無可採。
（六）被告雖又辯稱其拿到本件處分書後，有要還給甲○○，但
      她已經回家云云。然甲○○係住在該社區第16棟大樓，此
      為被告所自承，若其確有要返還甲○○之意思，儘可攜至
      甲○○住處交還，或放在甲○○住宅門口，甚至委託警衛
      丙○○替其返還，豈有等到警察通知其到忠二路派出所時
      ，才攜帶前往之理。是被告以強暴手段，徒手搶取甲○○
      所有之本件處分書，確係基於妨害甲○○對本件處分書所
      有權之行使之犯意而為之。
三、綜上所述，被告所辯各節，均與事實相違，本件事證明確，
    被告犯行堪以認定，自應依法論科。
四、核被告所為，係犯刑法第304條第1項之以強暴妨害人行使權
    利罪。原審援引刑事訴訟法第299條第1項前段，刑法第304
    條第1項、第41條第1項，刑法施行法第1條之1（指該條第1
    項、第2項前段），對被告論罪，並審酌被告素行、犯罪動
    機、犯罪時所受刺激、犯罪手段、被害人受害程度及被告犯
    罪後矢口否認犯行，毫無悔意之態度等一切情狀，量處被告
    拘役20日，並諭知如易科罰金以新臺幣1千元折算1日之刑罰
    ，其認事用法並無違誤，量刑亦稱妥適。
五、被告不服原判決，提起上訴，其上訴意旨稱：97年10月3日1
    9時24分49秒，丙○○出現於平台，丙○○自甲○○與被告
    二人中間穿越；19時25分02秒，被告突然有欺向甲○○之舉
    動，並有出右手之行為，是因為甲○○示意，其才向前取閱
    。觀監視畫面時間從19時24分47秒至19時25分14秒，只有短
    短27秒，從未有甲○○所言被告從其側面右邊搶走本件不起
    訴書之情形，本件係因被告質問甲○○為何在社區張貼不實
    之文章，甲○○習以狡辯，更想誣賴被告，當時甲○○向被
    告揚言：「你看我又要告你了」，被告心想甲○○要我看不
    起訴處分書，我就拿來看，被告並無妨害害甲○○權利之行
    為。丙○○於原審證稱被告與甲○○拉扯就是在搶本件不起
    訴處分書，但在監視畫面中，被告與甲○○並無拉扯，丙○○係因散播不實謠言，經社區管委會懲處，對被告心生不滿
    ，故作偽證，其於98年5月5日，為被告質問何以於原審之陳
    述與偵訊不同，丙○○即因愧對被告而辭去社區警衛，而丙○○前於臺灣基隆地方法院97年度偵字第4380號案件作證時
    ，並未證稱被告有以強暴、脅迫方式取走甲○○手上之「文
    件」，被告暫時取走甲○○手中之不起訴處分書，不會造成
    甲○○無法行使權利云云，以此指摘原審認定被告犯罪事實
    錯誤，求為撤銷改判無罪。惟證人即告訴人甲○○與許位孝
    二人於原審審訊時，就其等證言已具結擔保陳述之真實性，
    互核其等所述內容與現場錄影監視畫面資料所示之被告與甲○○互動經過情形，僅屬細節呈現之差異，並無實質上之齟
    齬，而證人許位孝於原審審理時，對於被告確實有出手拿取
    甲○○手中所執之本件不起訴書乙節，具結指證不移，此與
    其偵查中陳述「被告聽了即拿了告訴人手中文件，二人吵了
    十幾秒鐘，即各自離開」等語（見97年度偵字第4380號偵查
    卷第39頁偵訊筆錄），復無任何矛盾之處。無論被告與甲○○之肢體有否碰觸拉扯，果若甲○○同意被告取閱本件不起
    訴處分書，其二人何以為此而於現場發生爭吵，且嚴重至社
    區警衛丙○○必須上前排解之程度，據此亦足證甲○○並未
    同意被告可自其手中拿走屬其所有之本件不起訴處分書。被
    告蓄意擅自以違反甲○○自由意志之強暴手法將之取去，妨
    害甲○○行使所有權，即已該當刑法第304條第1項之以強暴
    妨害人行使權利之罪。被告空言丙○○事後辭去被告居住社
    區警衛職務，係因作偽證愧對被告，純屬個人主觀推測，其
    執陳詞，對於原審已詳為論證之事實認定事項，自為有利於
    己之評價，請求改判無罪，核其上訴為無理由，應予駁回。
據上論斷，應依刑事訴訟法第368條，判決如主文。
本案經檢察官繆卓然到庭執行職務。
中    華    民    國    98    年    8     月    26    日
            刑事第十三庭  審判長法  官  曾德水
                                法  官  林婷立
                                法  官  陳恒寬
以上正本證明與原本無異。
不得上訴。
                                書記官  黃家麟
中    華    民    國    98    年    8     月    27    日
附錄本件論罪科刑法條
刑法第304條
以強暴、脅迫使人行無義務之事或妨害人行使權利者，處3年以
下有期徒刑、拘役或3百元以下罰金。
前項之未遂犯罰之。


司法院資訊處製作；財團法人民間司法改革基金會備份。
